最高法院刑事判決　　　　　　　九十六年度台上字第三八一號
上　訴　人　台灣高等法院檢察署檢察官
上　訴　人
即　被　告　甲　○
選　　　任
辯　護　人　林 菊 芳律師
　　　　　　吳 啟 孝律師
　　　　　　文　　聞律師
上列上訴人等因被告貪污案件，不服台灣高等法院中華民國九十
四年十一月二十四日第二審判決（九十四年度矚上訴字第一號，
起訴案號：台灣台北地方法院檢察署九十三年度偵字第一二八九
三號），提起上訴，本院判決如下：
    主    文
原判決撤銷，發回台灣高等法院。
    理    由
本件原判決撤銷第一審關於利用職務上機會詐取財物部分科刑之
判決，經變更起訴法條後，改判論以上訴人即被告甲○依據法令
從事公務之人員，對於職務上之行為，收受不正利益罪刑。並以
公訴意旨另以：社團法人中國青年救國團（下稱救國團）歷年來
均以協助團務推動為名義，每年補助教育部軍訓處（下稱軍訓處
）新台幣（下同）二十六萬元，軍訓處則於台北郵局九二支局開
立戶名為教育部軍訓處，帳號為0000000號之帳戶，由軍
訓處雇員何榮慧管理。甲○明知該補助款項係屬公款，用途為協
助救國團辦理團務之相關支出，不得挪供私人使用，竟基於為自
己不法利益之概括犯意，自民國八十六年間起，連續以支付其個
人紅白帖或調借週轉為由，挪支一百三十一萬二千六百二十三元
，雖其中之一百零一萬元，自八十七年間起陸續歸墊，然迄九十
三年七月間止，仍有二十五萬二千六百二十三元未歸還。又八十
六年十二月間，甲○因涉嫌貪瀆案，經檢察官提起公訴。時任軍
訓處基隆市聯絡處督導曹仲立，自認資歷完整，已符合晉升少將
資格，為期甲○能依職權提拔報請國防部核定晉升，遂於八十七
年間，攜帶其妻標會所得三十萬元，至軍訓處處長辦公室，以幫
助甲○「打官司」之名義行賄，交其親自收受。甲○乃先將曹仲
立調任淡江大學軍訓室主任，並於同年九、十月間某日，向淡江
大學軍訓室索取曹某資料，卻於翌日向該軍訓室表示無需調閱。
為此，曹仲立即於同年十月二日親赴軍訓處與甲○面談，惟甲○
虛以應付，不置可否，曹仲立推想甲○定係要錢，便於同日至軍
訓處附近之中正紀念堂郵局，自其在台北縣中和市南勢角郵局開
設之帳號一一八七九０號帳戶內提款現金五萬元，旋返回軍訓處
向祕書索討白色信封袋一紙，將五萬元裝入後，攜進甲○辦公室
將該款親交宋某收受，然曹仲立仍未獲晉升少將。八十九年一月
間，曹仲立撰寫「軍訓回憶與省思」一書，書中述及其致送賄款
情節，並嚴厲指摘甲○諸多非行及不良私德；曹仲立原有意出版
該書，並於事前連同其書寫之信函一封，帶往軍訓處請祕書轉交
予甲○「指正」，甲○為免書中所述犯跡敗露，遂透過淡江大學
師長請託曹仲立切勿出版，並向曹仲立認錯，同意返還前開三十
五萬元賄款。隨即於八十九年三月十三日，先歸還二十萬元現金
；同年四月二十一日，復於台北市金南郵局提領十五萬元，用以
開立支票號碼Ｊ0000000號、發票日八十九年四月二十一
日之郵局劃撥支票一紙，歸還予曹仲立以補足賄款差額，其後該
書果未出版發行等情，因認甲○分別涉犯貪污治罪條例第六條第
一項第四款之圖利罪嫌及同條例第五條第一項第三款對於職務上
之行為收受賄賂罪嫌。經審理結果，認為不能證明甲○有此二部
分犯行，因而維持第一審就此二部分所為甲○無罪之判決，駁回
檢察官在第二審之上訴。固均非無見。
惟查：(一)、貪污治罪條例第五條第一項第三款所規定之公務員對
於職務上行為收受賄賂或不正利益罪，端視其收受之財物或不正
利益是否與公務員職務上之行為有對價關係而定，兩者如有對價
關係，不問行賄者以何種名義為之，其收受之一方即應成立收受
賄賂罪，如無對價關係而收受，即無成立該項罪名可言。所謂職
務上行為之對價關係，則指公務員被他人之賄賂或不正利益予以
買通，而於其職務範圍內相對地有踐履賄求對象之特定行為，始
與該罪之構成要件相當。故二者如何有對價關係，應在科刑判決
之事實欄內明確記載，並於理由內說明其認定依據，方足資為適
用法令之基礎。本件原判決事實認定甲○係軍訓處處長，於八十
九年五月間，計畫在台北地區覓屋居住，竟利用軍訓處長得以考
核、陞遷、指派軍訓處及所屬各縣市聯絡處人員之職務上行為，
意圖收受免費使用房屋之不正利益，指示當時軍訓處第一科科長
許瑞益、第一科業務教官趙家昱及軍訓處台北縣聯絡處督導林榮
趁，代為尋找居住處所。嗣甲○屬意台北縣新店市○○路七號十
一樓房屋，遂由林榮趁、趙家昱出面洽談承租事宜。並於同年六
月一日，以林榮趁名義為承租人，與房屋所有權人林從偉簽訂房
屋租賃契約（九十年以後，改以趙家昱名義為承租人續訂租約）
，並由林榮趁暫墊支付押租金六萬元，租金約定每月二萬八千元
，連同水電、瓦斯、電話及管理等費用，每月總計需支付約三萬
五千元。甲○自始即無意支付租屋費用，並要許瑞益、趙家昱、
林榮趁負責籌款，同時由趙家昱負責每月房租各項費用約三萬五
千元之收支事宜。許瑞益、趙家昱、林榮趁三人因認甲○係直屬
長官，對渠等有考核、陞遷之權力，乃同意籌款支付。渠三人於
討論款項來源時，原決定由林榮趁負責，林某以負擔太重，未表
同意，同時提議另找他人支援。後許瑞益告知趙家昱可找軍訓處
台北縣、南投縣、基隆市聯絡處督導分擔租金。初期，趙家昱均
自行籌款支付。及至九十年初，趙某因自身財力不足，乃依林榮
趁、許瑞益提議，以軍訓處公用所需，先後向軍訓處基隆市、台
中縣聯絡處督導蔡昌隆，南投縣聯絡處督導劉進平、花蓮縣、基
隆市聯絡處督導蘇局玄及花蓮縣聯絡處督導胡克昌要求支援金錢
，至九十三年七月止，趙家昱共支付上開房屋租金、水電、瓦斯
費等共一百六十一萬六千零五十元等情。既未認定許瑞益、趙家
昱、林榮趁三人籌款代為支付甲○之租屋花費，與甲○相互間究
有如何要求宋某踐履其職務範圍內某種特定行為為對價之情形。
而由其理由內謂本件甲○並未向趙家昱等三人表示代為支付房租
，將許以何種特定職務上之對價；趙家昱等三人亦無要求宋某將
給予何種職務上之利益，然甲○對趙家昱等三人既有監督、考核
、陞遷等權力，趙家昱等三人基於一身官職利益，乃被動代為支
付房租，雙方實有相當對價關係等語（見原判決第十二頁）觀之
，似亦未認許瑞益、趙家昱、林榮趁三人與甲○間有何要求宋某
踐履其職務範圍內某種特定行為為對價。乃原判決徒以甲○對趙
家昱等三人有監督、考核、陞遷等權力，遂認趙家昱等三人基於
一身官職利益，代為支付房租，彼此應有對價關係，即嫌速斷，
其因之論以甲○職務上行為收受不正利益罪，自非適法。(二)、原
判決於論罪理由內說明貪污治罪條例第五條第一項第三款之對於
職務上之行為收受賄賂罪，須所收受之金錢或財物與其職務有相
當對價關係，始能成立，惟所謂收受賄賂，包括假借餽贈等各種
名義之變相給付在內。又是否具有相當對價關係，應就職務行為
之內容、交付者與收受者之關係、賄賂之種類、價額、贈與之時
間等客觀情形加以審酌，不可僅以交付之財物名義為贈與或政治
獻金，即謂與職務無關，而無對價關係。並以甲○雖未向趙家昱
等三人表示代為支付房租，將許以何種特定職務上之對價；趙家
昱等三人亦無要求宋某給予何種職務上之利益，然渠對趙家昱等
三人既有監督、考核、陞遷等權力，趙家昱等三人基於一身官職
利益，乃被動代甲○支付房租，雙方實有相當對價關係。因認甲
○就趙家昱等三人代為支付房租等費用，係屬職務上之收受不正
利益行為。然原判決嗣於無罪部分理由內，則以曹仲立分二次交
付甲○現金共計三十五萬元，渠第一次給付三十萬元，係因甲○
有刑事案件纏身，基於朋友情誼拿錢欲幫助宋某打官司；渠第二
次或係聽聞須致贈賄款予甲○之傳言，始有致送五萬元之舉。惟
甲○並無主動向曹仲立索賄，曹某亦未向甲○表示行賄之意，並
僅表示係協助其支付官司之用。則曹仲立第一次交付三十萬元，
既無行賄之意，甲○自不構成收受賄賂罪。第二次雖係聽聞傳言
而交付五萬元，然曹仲立並未表示藉此行賄，以求陞遷，核與甲
○職務行為無一定之對價關係，自與職務上行為收受賄賂罪構成
要件不符，因認甲○該部分被訴職務上收受賄賂罪不能證明（見
原判決第二十二、二十三頁）。是原判決於有罪部分既認趙家昱
等三人基於一身官職利益，被動代甲○支付房租等費用，雙方應
有對價關係，乃嗣於無罪理由內又以曹仲立先後交付三十五萬元
，非甲○主動索賄，曹仲立亦未表示藉此行賄，以求陞遷之意，
因認所為與甲○職務上行為無對價關係，其就相類似情形，先後
為不同之評價、論斷，亦不無判決理由前後矛盾之違誤。(三)、證
人許瑞益於法務部調查局台北市調查處（下稱台北市調處）調查
時證稱伊知悉曹仲立分二次送三十五萬元予甲○之事，曹某在其
著作「軍訓回憶與省思」乙文中有詳細說明此事，曹某第一次送
三十萬元予甲○，名義上係協助宋某打官司，實際上豈有長官打
官司由部屬出錢之理，曹某送三十萬元其實係為升官，巴結甲○
，宋某主管全國軍訓教官陞遷、考核，故毫不避諱收下該款。另
一次係八十七年十月初，曹某為升少將之事，問伊甲○有無提報
其升少將，伊表示沒有，曹某就直接找甲○洽談，嗣伊看了曹某
所寫上開文章，始知曹某當天向伊要信封袋，係裝五萬元送予甲
○等語。渠嗣於偵查中到庭結證，亦稱渠於台北市調處之上開供
述屬實（見第一二八九三號偵卷(二)第一八二頁背面、第一八五頁
），此係對甲○不利之證據，原判決未說明何以不採之理由，自
嫌理由不備。(四)、原判決於理由內係依憑證人謝元熙、趙家昱、
何榮慧於第一審之供證，及甲○所提出八十四年三月至八十九年
十二月間之紅白帖明細，其金額加計郵、匯費後，大略估計為二
十五萬二千六百二十九元，與何榮慧所稱之紅白帖金額二十五萬
二千六百二十三元相近，足證趙家昱持甲○批示之表簽，逐次向
何榮慧申請其私人紅白帖款項，共計為二十五萬二千六百二十三
元，而非公訴意旨所稱之一百三十一萬餘元，此款項之支出運用
，係依慣例辦理，無違法可言，因而為有利於甲○之認定（見原
判決第十七、十八頁）。然證人即救國團總團部財務處副處長郭
金龍於台北市調處調查時證稱早年軍訓業務係救國團業務之一環
，軍訓教官協助救國團很多業務推展，後來軍訓業務劃歸教育部
主管後，救國團為補助軍訓處協助辦理團務，每年分四季撥款二
十六萬元補助教育部軍訓處，此項費用係給軍訓處，不是給個人
，應用於辦理團務相關支出，不得挪為私人用途等語，渠嗣於偵
查中到庭結證，亦為相同供證（見一二八九三號偵卷(二)第二一八
、二一九頁、第二四八、二四九頁）。則甲○將救國團上開補助
款用於「私人」紅白帖支出，似屬其私人花費，此與上開證人所
為該補助款應用於救國團團務支出，不得挪為私人使用之供證，
已不相符，且該屬於私人之紅白帖支出與救國團團務究有何關聯
？亦不無疑問。原判決對此未為必要說明，且對郭金龍上開供證
未說明不足採之理由，同有理由不備之違失。(五)、原判決理由係
以證人何榮慧於第一審審理時證稱國防部每年會給四十萬元之急
難救助金（即國軍人員急難病困慰問救助金），分二次申請，伊
會備齊函文及被慰問者之領據、名冊向國防部申請，伊係先以救
國團團務經費先行墊支，國防部核發救助金後，再將錢存入與救
國團團務經費相同之郵局帳戶內。教育部軍訓處團務經費存摺中
，八十五年一月五日二十六萬元、同年一月二十日十五萬元、八
十七年九月二十一日二十萬元、八十八年十月五月二十萬元、八
十九年十二月十九日二十萬元、九十一年七月十七日二十萬元、
九十二年一月七日二十六萬元等七筆現金存款，即為急難救助金
的款項等語，參以國防部總政治作戰局之復函，因認何某上開審
判中之供詞與該復函相符，渠前於台北市調處所稱甲○挪用救國
團團務經費，再予歸墊之供詞，並非真實，而為有利於甲○之認
定（見原判決第十九、二十頁）。然國防部總政治作戰局上開復
函，就國軍人員急難病困慰問經費，係以上、下年度，各二十萬
元，全年度共四十萬元之方式編列，並於每年六月、十二月接受
教育部統一申請，辦理支付（見一審卷(一)第一○二頁）。而依何
榮慧上開於第一審審理時之供證，渠於八十五年一月五日、同年
一月二十日分別存入郵局帳戶內之金額為二十六萬元及十五萬元
，計為四十一萬元，另於九十二年一月七日存入二十六萬元，而
其餘存入時間或在七月，或在九月、十月，此與國防部總政治作
戰局上開復函謂該慰問經費係以上、下年度各二十萬元編列，並
於每年六月、十二月統一接受申請、支付之情形，似有不符。事
關何榮慧上開審判中供證之憑信性判斷，基於實質真實之發現及
公平正義之維護，自有進一步詳查必要。原審未遑為此必要之調
查，遽採何榮慧上開審判中之供證，為有利於甲○之判斷，其證
據調查職責仍嫌未盡。(六)、刑事訴訟法第九十五條第一款規定：
「訊問被告應先告知犯罪嫌疑及所犯所有罪名。罪名經告知後，
認為應變更者，應再告知。」此乃被告在刑事訴訟法上應受告知
之權利，為行使防禦權之前提，旨在使被告能充分行使防禦權，
以避免突襲性裁判之發生，而維審判之公平。故法院如就起訴事
實，認為被告所犯罪名有所增加或變更，即應於審判期日或之前
踐行告知之程序；否則如於辯論終結後，逕行以新增或變更之罪
名，論處罪刑，即與上開規定不合。本件原審於九十四年十一月
十日進行審判程序，其筆錄固記載「審判長先告知被告，依檢察
官起訴之同一事實，你涉有貪污治罪條例第五條第一項第三款對
於職務上行為收受賄賂或其他不正利益罪、同條項第二款之利用
職務上機會詐取財物罪、第六條第一項第四款之公務員圖利等罪
嫌」，並於其下以括弧註明「詳如起訴書及原審判決書所載」（
見原審卷第一二四頁）。但本件檢察官起訴書就甲○關於其租屋
居住之租金、水電、瓦斯等費用，由其部屬許瑞益、趙家昱及林
榮趁代為籌湊支付，而獲取不法利益一百七十五萬元及渠將救國
團每年補助經費二十六萬元挪為私人使用，再行歸墊之行為，係
依貪污治罪條例第六條第一項第四款之公務員圖利罪起訴（見一
審卷(一)第三至六頁）。而第一審判決認前者係犯同條例第五條第
一項第二款之公務員利用職務上機會詐取財物罪，乃原判決變更
檢察官起訴法條，認應成立同條例第五條第一項第三款之對於職
務上行為收受不正利益罪，卻未於審判期日就此部分被訴事實告
以擬變更之罪名，僅籠統告知依起訴之同一事實，渠涉有職務上
行為收受賄賂或不正利益罪、利用職務上機會詐取財物罪及圖利
罪嫌等語，其程序之踐行與上開告知義務之規定仍屬有悖，自係
判決違背法令。以上，或係檢察官及甲○上訴意旨所指摘，或為
本院得依職權調查之事項，應認原判決有撤銷發回更審之原因。
據上論結，應依刑事訴訟法第三百九十七條、第四百零一條，判
決如主文。
中　　華　　民　　國　九十六　年　　一　　月   十八   日
                      最高法院刑事第八庭
                          審判長法官  張　淳　淙
                                法官  劉　介　民
                                法官  張　春　福
                                法官  洪　昌　宏
                                法官  蔡　彩　貞
      本件正本證明與原本無異
                                      書  記  官
中　　華　　民　　國　九十六　年　　一　　月　二十五　日
                                                 H
